臺灣高等法院刑事判決　　　　　　　　　　　九十三年度上更（一）字第四六六號
　　上　訴　人　臺灣新竹地方法院檢察署檢察官
　　被　　　告　乙○○
　　選任辯護人　彭火炎律師
　　　　　　　　張玉琳律師
右上訴人因被告偽造文書等案件，不服臺灣新竹地方法院八十七年度訴字第一七六號
，中華民國八十九年三月十三日第一審判決（起訴案號：臺灣新竹地方法院檢察署八
十六年度偵字第九六九六號）提起上訴，判決後，經最高法院發回更審，本院判決如
左：
    主  文
上訴駁回。
    理  由
一、公訴意旨略以：被告乙○○（簡稱被告）明知坐落於新竹縣竹北市○○段十興小
    段二十七號之三、二十七號之九土地上即門牌號碼新竹縣竹北市十興里一鄰三之
    一號建築物為其母即告訴人甲○○○所有，竟意圖為自己不法之所有，於民國（
    下同）八十三年間以整修房舍為由，向甲○○○騙取印鑑證明及印鑑章，進而委
    由不知情代書張秀雲蓋於土地登記申請書、建築改良物贈與所有權移轉契約書上
    ，再以不實之贈與事項，持向新竹縣竹北市地政事務所辦理移轉登記，致使地政
    機關之承辦人，將此不實之事項登載於職務上所掌之公文書上，於八十三年五月
    四日移轉於被告名下，足生損害於地政機關對於建築改良物登記之管理之正確性
    及告訴人甲○○○之權益。嗣被告於八十六年四月三十日將上開建物賣予其子楊
    熾委（另為檢察官不起訴處分在案），並移轉登記，因被告遲未整修房舍而楊熾
    委訴請楊六申妹搬遷，甲○○○始知上情，因認被告涉有刑法第二百十六條、第
    二百十條、第二百十四條之行使偽造私文書及第三百三十九條第一項之詐欺取財
    等罪嫌。
二、按犯罪事實應依證據認定之，無證據不得認定犯罪事實，刑事訴訟法第一百五十
    四條第二項定有明文。又認定不利於被告之事實，須依積極證據，苟積極證據不
    足以為不利於被告事實之認定時，即應為有利於被告之認定，更不必有何有利之
    證據；又告訴人之告訴，係以使被告受刑事訴追為目的，是其陳述是否與事實相
    符，仍應調查其他證據以資審認，最高法院三十年上字第八一六號、五十二年台
    上字第一三○○號判例可資參照。訊據被告堅詞否認有上開犯行，辯稱：系爭建
    物原為伊父親楊輝振所有，登記所有權人則為告訴人即伊母親甲○○○（簡稱告
    訴人），父親過世，因伊負擔所有喪葬費用，告訴人同意將系爭建物過戶予伊，
    又告訴人與丙○○一起住，印鑑證明平時是丙○○保管，告訴人之印鑑證明及印
    鑑均係丙○○給伊的，並非伊去申請印鑑證明，沒有偽造文書及詐欺犯行等語。
三、公訴人認被告涉有上開偽造文書及詐欺等罪嫌，無非係以：系爭建物於八十三年
    五月四日前為告訴人所有，有已註銷之建築改良物所有權狀影本、建築改良物登
    記簿影本、房屋稅繳款書及房屋稅籍證明書各一紙附卷可參，其後登記為被告所
    有，亦有土地登記申請書、建築改良物贈與所有權移轉契約書、贈與稅免稅證明
    書及建築改良物登記簿影本各一紙在卷可稽，且均為被告所自承，而告訴人並未
    同意將上開建築物移轉予被告所有，並據告訴人指述綦詳，又被告兄弟對上述建
    築物並未約定有拋棄繼承事項，已據證人丙○○證實在卷，復無其他證據足以證
    明其間有何拋棄繼承之約定，況告訴人仍在世，不生繼承問題，縱其兄弟間有任
    何關於前揭房舍之拋棄繼承約定，告訴人亦不受拘束。系爭建築一部分坐落於新
    竹縣竹北市○○段十興小段二十七號之三地號土地上，為被告所自承，而該土地
    係由楊盛權分得登記予其妻楊姜秀鳳所有，有土地所有權狀一紙可證，而被告竟
    將之移轉自己所有，此即與當時被告兄弟間約定「建築物坐落在誰的土地上就是
    誰的」有所不合。再者，被告以書狀自承建築物移轉登記予被告所需之告訴人資
    料並非被告交予代書承辦；印章亦不是被告拿去予代書用印，此與證人即該代書
    張秀雲證述：乙○○曾在辦理贈與之前就來詢問需要準備何資料，其一人把所需
    資料帶來等情節不合。又被告事後與丙○○約定將坐落於新竹縣竹北市○○段十
    興小段二十七號之三地號土地上建物七六○七九平方公寸內平房割讓五十坪予丙○○，業據證人何秀雄證述無訛，復有房屋讓渡合約書一紙在卷足憑，苟被告將
    上開建物移轉登記自己所有，係經其兄弟拋棄繼承又經其母甲○○○之同意為之
    ，自無須有此讓渡之舉等情，為其主要依據。
四、惟查：（一）、坐落於新竹縣竹北市○○段十興小段二十七號之三、二十七號之
    九土地上門牌號碼新竹縣竹北市十興里一鄰三之一號建築物於七十一年六月七日
    第一次登記為告訴人所有，此有土地及建築改良物登記簿影本各一份在卷可參（
    參偵查卷第五一頁至六一頁）。而系爭建物係於八十三年三月三十日書立建築改
    良物贈與所有權移轉契約書，並於八十三年五月四日經代書張秀雲以贈與之方式
    辦理移轉登記所有權予被告，業經證人即辦理上開房屋贈與之代書張秀雲於偵訊
    中結證稱：乙○○曾在辦贈與之前來詢問需準備何資料，他一人把所需之資料帶
    來，伊未見過其母，伊記得他有說他母親有同意，辦過戶中伊未見過乙○○之兄
    弟等語（參偵查卷第一○二頁），並有土地登記申請書、建築改良物贈與所有權
    移轉契約書、贈與稅免稅證明書及建築改良物登記簿影本各一紙在卷可稽（參偵
    查卷第七四頁至第八一頁）。告訴人雖指稱：被告係以修房舍為由，向其騙取印
    鑑證明及印鑑章，擅自過戶等語，惟於偵查中又陳稱：「（房子是何人的？）我
    的，何時給三個兒子忘記了，我分給丙○○、盛琳、盛權三人」、「（此房子是
    你同意過戶予乙○○？）是」、「（何以仍告訴？）因他未供我吃、住、用」、
    「（何以會同意過戶給他？）他二、三年前回來要求我過戶給他。乙○○有向我
    拿印鑑章」等語（參偵查卷第三一頁反面、第一一五頁反面），堪認告訴人之指
    訴前後矛盾。告訴人之指訴係以使被告受刑事訴追為目的，所為之指訴已不得作
    為認定被告犯罪之依據，況其指訴前後矛盾，所為告訴更不足遽信。況系爭建物
    所有權移轉登記時所檢附之告訴人之印鑑證明係告訴人於八十二年九月二十一日
    向新竹縣竹北市戶政事務所申請，此有該戶政事務所八十九年二月二十五日八九
    竹北戶字第○六三二號函及所附印鑑證明申請書各一份在卷可按（參原審卷第二
    宗第五十頁、第五一頁），本院為求慎重，再函詢新竹縣竹北市戶政事務所本件
    告訴人就該份印鑑證明是否親自申請抑或委託他人代為申請，該所函復稱：八十
    二年九月二十一日告訴人印鑑證明之申請書，除當事人外並無受受委任人之簽章
    ，亦無委任書，該份印鑑證明應非委託他人申請，有該所九十三年九月十六日竹
    北市戶字第○九三○○○三六六一號函在卷可按，告訴人指訴被告未經其同意拿
    其印鑑，亦不足採信。矧告訴人曾分別於八十年六月五日以買賣名義將其所有上
    開地段二十七之三及二十七之九二筆土地移轉登記予楊姜秀鳳及楊熾豐，當時亦
    曾檢附其申請之印鑑證明，堪認告訴人應知申請印鑑證明之用途，亦應知八十二
    年九月二十一日所申請之印鑑證明當係為移轉所有權登記之用，而非修房子之用
    ，其應被告之要求交付該印鑑證明自有同意移轉所有權之意。上開房屋所有權既
    係由告訴人以贈與方式移轉予被告，如前所述，告訴人所為被告未經其同意而擅
    自過戶之指訴，自難採信；（二）、證人楊盛權及丙○○於原審法院調查中均證
    稱：父親死亡時，姊姊楊貴茶說不分財產，母親甲○○○說三兄弟分即可等語（
    參原審卷第二宗第二三頁），其二人於本院前審及證人丙○○於本院更一審調查
    中亦供稱：楊貴茶有說她不要繼承，三兄弟每人給她十萬元現金等語（參本院上
    訴卷第八十頁、第八一頁、更一卷九十三年十一月十八日審理筆錄第十一頁），
    另證人楊貴茶於原審法院審理中證稱：父親死時，由母親決定，分不分遺產沒關
    係，當時乙○○和丙○○都有來向伊要印鑑證明辦理父親之繼承，他們只有說分
    伊十萬元，沒有說分土地予伊，伊交印鑑證明予母親等語（參原審卷第二宗第七
    二頁），告訴人亦有房屋由三兄弟分之陳述，如前所述。另參以原審法院民事庭
    受理甲○○○、楊貴茶拋棄對於被繼承人楊輝振遺產繼承，均有本人申請之印鑑
    證明可憑，且對於楊貴茶准予備查之通知書，亦為證人楊貴茶之夫陳煥爐於七十
    八年八月二十九日蓋章收受，此有原審法院七十八年度繼字第五五二號卷宗內所
    附送達回證可憑。堪認告訴人及楊貴茶確有對被繼承人楊輝振遺產拋棄繼承之意
    思。被告於偵查中辯稱：當初於八十年或八十一年間口頭約定土地分給伊三兄弟
    單獨所有，土地上之房子在何人土地上即何人的。伊母親即告訴人之印鑑證明及
    印鑑是丙○○給伊的，伊母親同意過伊名下，但伊將來要給母親六十坪的錢等語
    ，於原審法院審理時辯稱：伊父親去世後，伊等約定母親土地給他們二兄弟，父
    親財產過戶在伊名下，由丙○○拿去蓋完章後，才交給伊辦等語，堪以採信；（
    三）、證人丙○○雖於原審訊問時證稱：父親死亡時，被告說父親土地要過戶，
    要印鑑證明，才辦給他，當時有說分，但沒說怎麼分，一直到後來發現土地全部
    為被告過戶辦走，被告才說媽媽土地給伊兩兄弟分等語（參原審卷第二宗第六九
    頁），於本院前審訊問時證稱：伊係聽被告之言，要辦理共同繼承，始交付印鑑
    及印鑑證明等語（參本院上訴卷第七九頁、第八一頁），惟其於原審調查時又證
    稱：七十八年伊父親過世不久，被告提議來分割，由伊三兄弟決定，母親及姊姊
    沒在場，但有約定給姊姊現金，母親有說土地伊三兄弟分，系爭房屋保留給母親
    ，其餘土地分割三份。被告確有辦理分割，分給伊等三兄弟，伊分到建地；七十
    九年辦遺產登記時，被告有跟伊說二十七、二十七之四、二十七之七地號土地分
    給他，母親之二十七之三、二十七之九土地分給伊及楊盛權等語（參原審卷第一
    宗第五七頁反面、第一一三頁正面）。七十八年被告辦理其父遺產繼承之初，告
    訴人及其女楊貴茶與證人丙○○及楊盛權二人應被告之要求提出印鑑章及印鑑證
    明，如係為辦理土地遺產繼承登記，衡諸常情，其等理應事先約定如何分配土地
    ，而後始有交付印鑑章及印鑑證明予被告之理，惟竟未為任何分配，且其等當時
    竟亦未索取經登記後之土地所有權狀供查閱，延至其等所謂之八十四年間始發覺
    ，均與常理有違。況證人丙○○之女楊美珠曾於七十一年十一月三十日買受丙○○之父楊輝振所有上開地段第二十七之六地號土地，有該土地登記謄本可查，難
    謂證人丙○○不知印鑑證明係辦理所有權移轉登記之用。再告訴人及證人丙○○
    迭於原審法院審理中指出係於本件偽造文書過戶系爭房屋之案件中即八十六年間
    ，始發覺被告有偽造拋棄繼承行為等語，亦顯與事實不符。應認證人丙○○、楊
    盛權所稱未同意拋棄對父親遺產繼承等語，尚難採信。又被告確實於七十八年十
    一月二日繼承登記取得其父楊輝振遺留新竹縣竹北市○○段十興小段第二十七地
    號土地所有權全部、第二十七之四地號土地應有部分二分之一、第二十七之七地
    號土地所有權全部（面積相當九○三．五平方公尺）及第二十七之一地號土地之
    承租權，此為被告所是認，並有該等地號之土地登記謄本在卷可參，其中第二十
    七之一地號土地之承租權如有公地放領或領取補償金均有被告及丙○○、乙○○
    三兄弟協議處理，有其等於八十一年三月十三日書立之協議書影本一紙在卷可證
    （參偵查卷第二八頁）。而證人丙○○於八十年七月三十一日以其子楊熾豐名義
    分得告訴人所有上開地段第二十七之九地號土地全部及二十七之四地號應有部分
    二分之一（面積計七七七．五平方公尺），證人楊盛權以其妻楊姜秀鳳名義分得
    告訴人所有上開地段第二十七之三地號土地全部（面積計七○九平方公尺），三
    兄弟所分得之土地就長幼次序及面積而言並非差異過大。至於證人丙○○、楊盛
    權由告訴人移轉登記之時間雖遲於被告繼承登記之時間，但此係該等人何時移轉
    登記之問題，尚難遽認被告有偽造拋棄繼承私文書之犯行。堪認其等於被告辦理
    其父遺產繼承登記之初，應認知悉其父之遺產完全由被告繼承，其等兄弟二人可
    分得母親之土地，而母親與姊姊不再繼承其父之遺產，是其等自係同意拋棄對其
    父遺產之繼承應無疑義；（四）、被告於八十一年七月二十一日將上開第二十七
    地號土地所有權全部、第二十七之四地號土地應有部分二分之一、第二十七之七
    地號土地所有權全部（面積相當九○三．五平方公尺）與證人丙○○之子楊熾豐
    取得告訴人分與丙○○之二十七之九地號土地互易，此為被告及證人丙○○於原
    審審理中所是認，並有該等土地登記謄本及土地交換協議書在卷可查（參本院上
    訴卷第五六頁至第六一頁）。而新竹縣竹北市十興里一鄰三之一號房屋即係坐落
    於新竹縣竹北市○○段十興小段二十七號之三、二十七號之九土地上，保存登記
    之範圍包括證人丙○○所稱與楊盛權所建之工廠及原舊有之住家，面積共七百六
    十．七九平方公尺，且該工廠係坐落於二十七號之九之土地上，原舊有之住家僅
    有相當五、六十坪之紅色鐵皮屋部分可供使用並坐落於二十七號之三之土地上，
    此有告訴人所呈之新竹縣竹北地政事務所複丈成果圖建築改良物登記簿謄本一份
    、現場照片十二幀在卷可稽（參偵查卷第七頁、第十一頁至第十七頁、第一一一
    頁至第一一三頁）。證人丙○○於原審法院八十九年三月六日審理中陳稱：「（
    你為什麼在八十一年七月二十一日將二十七之九地號土地和被告的三筆土地互易
    ？）因他要我那土地上的工廠，所以和我換土地，上面的工廠他補我五十坪，不
    是因為他過我母親房子的事才補我五十坪，我同意交換」等語（參原審卷第二宗
    第七十頁），是告訴人及證人丙○○所稱丙○○集資興建信託登記所有權予告訴
    人之上開新竹縣竹北市十興里一鄰三之一號工廠部分，既係經證人丙○○所同意
    過戶予被告，是其所稱被告未經同意擅自過戶等語，即非可採。況被告確曾因該
    原舊有之住家僅有相當五、六十坪之紅色鐵皮屋可供使用之部分係坐落於楊盛權
    之妻名下二十七號之三之土地上並仍為其母即告訴人使用中，故而同意贈與告訴
    人非位於二十七之九地號土地之六十坪面積，嗣證人丙○○同意修繕該相當五、
    六十坪之紅色鐵皮屋部分，被告乃同意贈與證人丙○○該五十坪之面積作為其與
    母親之使用，並作廢贈與母親之六十坪面積，此有被告與丙○○八十五年九月二
    十日書立之房屋讓渡合約書影本一份在卷可憑（參偵查卷第十八頁至第十九頁）
    ，並為證人何秀雄於偵查中結證無訛（參偵查卷第一二四頁至第一二六頁），告
    訴人代理人陳景新律師於偵查中亦證稱：讓與六十坪予甲○○○之便條，曾問過
    丙○○，伊說掉了等語（參偵查卷第一○頁）。參諸告訴人並不識字，一直與證
    人丙○○同住，
    陳稱明確（參原審卷第一宗第一一四頁正面、第一一六頁反面），證人丙○○於
    原審審理中亦證稱：有於八十年及八十三年帶母親申辦印鑑證明等語，卻否認本
    件系爭建物所有權由告訴人移轉予被告所檢附之八十二年九月二十一日告訴人本
    人印鑑證明申請時為其所帶同前往辦理，亦與事理有違，足認被告上開辯解，應
    可採信。又該新竹縣竹北市十興里一鄰三之一號房屋既係在證人丙○○及告訴人
    同意下辦理贈與，並將所有權移轉予被告，被告應無偽造私文書使公務員登載不
    實之可言。綜合上情，被告自亦無任何施用詐術，使他人陷於錯誤而詐取財物之
    情事。再告訴人所呈之房屋稅繳款書之課稅房屋均為新竹縣竹北市十興里一鄰三
    號，而非新竹縣竹北市十興里一鄰三之一號，此有該繳款書及房屋稅籍證明書所
    載面積不同在卷可參（參偵查卷第八頁、第九頁），另據新竹縣稅捐稽徵處函覆
    本院前審以：新竹縣竹北市十興里一鄰三之一號房屋，七十八年以前納稅義務人
    均為楊振輝先生，有新竹縣稅捐稽徵處九十年一月三十一日九○新縣稅財字第二
    一六八號函一紙在卷可稽（參本院上訴卷第七一頁），是被告上開所辯三之一號
    工廠房子部分一直為其父繳稅，以為是其父的，直到去辦三號房屋之保存登記才
    知是其母的等語，尚堪採信。又證人李洪昌於原審法院審理中僅結證被告與其談
    論和解之事，並未敘及承認犯罪，自難作為不利於被告之證據。本件被告既堅決
    否認犯罪，此外，復查並無其他積極證據足資證明被告有何公訴人所指偽造文書
    、詐欺之犯行，揆之前開說明，應認本件不能證明被告犯罪。
五、原審以不能證明被告犯罪，而對被告為無罪之諭知，核無不合。檢察官上訴猶執
    陳詞，指摘原判決不當，惟未提出積極證據以實其說，其上訴為無理由，應予駁
    回。
據上論斷，應依刑事訴訟法第三百六十八條，判決如主文。
本案經檢察官劉靜婉到庭執行職務。
中　　　華　　　民　　　國　　九十三　　年　　 十二 　　月　　　二　　　日
                              臺灣高等法院刑事第二十庭
                                  審判長法  官  趙  功  恆
                                        法  官  李  春  地
                                        法  官  鄧  振  球
右正本證明與原本無異。
如不服本判決，應於收受送達後十日內向本院提出上訴書狀，其未敘述上訴之理由者
並得於提起上訴後十日內向本院補提理由書（均須按他造當事人之人數附繕本）。
                                        書記官  洪  秋  帆
中　　　華　　　民　　　國　　九十三　　年　　 十二 　　月　　　九　　　日
